【裁判字號】    99,易,1416
【裁判日期】    990826
【裁判案由】    恐嚇取財
【裁判全文】
臺灣高雄地方法院刑事判決              99年度易字第1416號
公  訴  人  臺灣高雄地方法院檢察署檢察官
被      告  丙○○
上列被告因恐嚇取財案件，經檢察官提起公訴（99年度偵字第
8265號、第15308 號）及移送併辦（99年度偵字第23642 號），
本院判決如下：
    主  文
丙○○幫助犯恐嚇取財罪，處有期徒刑陸月，如易科罰金，以新
臺幣壹仟元折算壹日。緩刑參年，緩刑期間付保護管束，並應向
指定之政府機關、政府機構、行政法人、社區或其他符合公益目
的之機構或團體，提供壹佰貳拾小時之義務勞務。
    事  實
一、丙○○能預見提供己有金融機構帳戶之存摺、密碼及金融卡
    供他人使用，有遭他人利用作為恐嚇取財工具之可能，竟仍
    不違其本意，基於幫助恐嚇取財之未必故意，於民國98年11
    月28日至99年1 月6 日間之某日，在不詳某處，將其所申辦
    之臺灣土地銀行岡山分行（帳號：000000000000號）帳戶（
    下稱上開帳戶）之存摺、金融卡及密碼，交予姓名年籍均不
    詳之成年男子使用，以幫助竊鴿勒贖集團遂行恐嚇取財行為
    。嗣該竊鴿集團成員即意圖為自己不法之所有，分別於附表
    所示之時間，以電話聯絡如附表所示Ｐ○○等40人，宣稱張
    網竊得Ｐ○○等40人所有之鴿子，要求匯款如附表所示之金
    額至丙○○上開帳戶，鴿子始能放回，致Ｐ○○等40人心生
    畏懼，匯款如附表所示之金額至丙○○上開帳戶。
二、案經Ｐ○○等訴由高雄縣政府警察局申○分局，暨辛○○訴
    由高雄市政府警察局甲○○○分局，及高雄市政府警察局午
    ○分局移送臺灣高雄地方法院檢察署檢察官偵查起訴及移送
    併辦。
    理  由
一、按被告以外之人於審判外之陳述，雖不符刑事訴訟法第159
    條之1 至之4 等4 條之規定，而經當事人於審判程序同意作
    為證據，法院審酌該言詞陳述或書面陳述作成時之情況，認
    為適當者，亦得為證據；又當事人、代理人或辯護人於法院
    調查證據時，知有刑事訴訟法第159 條第1 項不得為證據之
    情形，而未於言詞辯論終結前聲明異議者，視為有前項之同
    意，同法第159 條之5 定有明文。本案下列所引用之供述及
    非供述證據，業經本院依法踐行調查證據程序，公訴人、被
    告均不爭執各該證據之證據能力，且迄本院言詞辯論終結前
    未就上開證據之證據能力聲明異議，又查無依法應排除其證
    據能力之情形，是後述所引用證據之證據能力均無疑義，依
    法自有證據能力，均得作為本案證據，先予敘明。
二、訊據被告丙○○固坦承申辦上開帳戶，然矢口否認有何幫助
    恐嚇犯行，辯稱：伊怕密碼忘記，就將原始密碼000000寫在
    存摺本上，後來伊長官說帳戶放在部隊不安全，要伊帶回家
    放，於98年11月間，伊朋友潘柏霖騎機車載伊回家，當時伊
    放在褲子裡，回到家要拿給家人時就發現不見了云云。經查
    ：
  (一)上開帳戶係被告於98年間所申辦之事實，業據被告坦承不諱
    （見本院卷第20頁背面至第21頁正面），並有被告上開帳戶
    之臺灣土地銀行存款印鑑卡暨身分證件、基本資料查詢相關
    資料（見警一卷第8 頁至第12頁），足以認定。竊鴿集團成
    員意圖為自己不法之所有，分別於附表所示之時間，以電話
    聯絡如附表所示Ｐ○○等25人，宣稱張網竊得Ｐ○○等25人
    所有之鴿子，要求匯款如附表所示之金額至丙○○上開帳戶
    ，鴿子始能放回，致Ｐ○○等25人心生畏懼，匯款如附表所
    示之金額至丙○○上開帳戶之事實，業據如附表所示之被害
    人於警詢時證述明確（見警一卷第24頁至第161 頁、警二卷
    第6 頁至第11頁、警三卷第30頁至第63頁），並有上開被害
    人之匯款資料（見警一卷第27頁至第163 頁、警二卷第15頁
    至第19頁、見警三卷第11頁至第17頁）、上開帳戶基本資料
    查詢暨其往來明細（見警三卷第18 頁 至第29頁）影本各1
    份可參，堪認為事實。
  (二)被告雖辯稱：上開帳戶及金融卡遺失云云。惟按金融帳戶存
    摺、金融卡為個人重要金融資料，申設者自應小心保管，如
    有遺失並應迅速採取掛失之補救措施，然被告卻無及時採取
    掛失等補救措施，是其所辯已難採信。被告又辯稱：其當時
    在軍中服役，並未放假而無法出外報警云云。然金融卡遺失
    ，僅需去電向銀行掛失即可及時避免遺失之風險，並無必要
    親自到銀行或警局處理掛失之事宜，是被告所辯伊在軍中無
    法掛失金融卡云云，無非卸責之詞。被告再辯稱：其密碼係
    寫在一張紙上與存摺放在一起云云云。但依常情而論，金融
    密碼應與存摺、金融卡分別保存，或者將密碼牢記心中，而
    不在任何物體上標示或載明密碼，以免徒增帳戶款項遭人持
    金融卡併同輕易得知之密碼盜領款項，此乃一般人所具備之
    社會經驗，亦應為被告所知稔，被告竟將密碼記載於存摺之
    上，亦與一般社會經驗法則有違。況被告既陳稱：其原始密
    碼係000000云云，則此一密碼記憶甚易，並無庸特別以書面
    記載，然被告卻辯稱：其將上開密碼寫在存摺本上云云，殊
    違常情。又自竊鴿勒贖集團成員之角度觀之，渠等當知使用
    與自己毫無關聯性之他人帳戶資為掩飾，俾免犯行遭查緝，
    亦明瞭社會上一般稍具理性之人如遇帳戶資料或密碼遺失，
    為防止拾得者擅領存款或擅用帳戶，必旋於發現後立即辦理
    掛失手續，在此情形下，若猶以各該拾得帳戶作為指示被害
    人匯入款項之犯罪工具，即有可能無法提領犯罪所得，致渠
    等大費周章從事之犯行成空，是以竊鴿勒贖集團成員若非確
    信該帳戶所有人不會立即辦理掛失，當不至以該帳戶從事於
    財產犯罪，該等確信與把握，在該帳戶資料係拾得，而非出
    於帳戶權利人有意提供使用之情形，斷無發生之可能。又被
    告雖以證人潘柏霖為證據方法證明其確有遺失乙節，然證人
    潘柏霖卻於偵查中證稱：伊於98年11月間載被告回家時，被
    告並沒有說伊的帳戶遺失，是被告於帳戶遺失1 個月後，才
    告訴伊這件事等語（見偵卷第26頁至第27頁），可見被告所
    辯，尚難採信。復參酌上開帳戶之金融卡係於98年11月28日
    啟用之事實，有上開帳戶金融卡狀況查詢單1 紙可憑（見警
    一卷第11頁），足以認定。而被告所有前揭帳戶之交易明細
    表，該帳戶於99年1 月11日前，僅剩213 元餘額，而在當日
    起至99年1 月16止，即有多筆被害人之款項匯入，旋於同日
    以金融卡全額提領一空，此一現象與專門供作不法人士行使
    之人頭帳戶交易模式如出一轍。可見上開竊鴿勒贖集團既利
    用被告上開帳戶在恐嚇上開被害人，並順利以該帳戶之金融
    卡取得不法款項，顯見上開帳戶之存摺、金融卡及密碼，係
    由被告於民國98年11月28日至99年1 月6 日間之某日，在不
    詳某處，將其所申辦上開帳戶之存摺、金融卡及密碼，提供
    予上開竊鴿勒贖集團所屬之真實姓名年籍不詳之成年人使用
    無訛。
  (三)按刑法上之故意，可分為直接故意與不確定故意（間接故意
    ），所謂「不確定故意」，係指行為人對於構成犯罪之事實
    ，預見其發生而其發生並不違背其本意者，刑法第13條第2
    項定有明文。另參以一般人至銀行申請開立帳戶，其目的不
    外乎利用銀行帳戶作存、提款、轉帳等財產之金錢支配處分
    ，故對於銀行發給之存摺、金融卡、密碼等資料，無不妥為
    保存，以防遺失或被盜用，損及個人財產權益，並遭濫用為
    財產犯罪之工具，且個人存摺與存戶印鑑章、金融卡結合，
    專有性甚高，更非一般自由流通使用之物，縱需交他人使用
    ，亦必基於信賴關係或特殊事由，自不可能隨意交予不熟識
    之人任意使用，一般人本於生活經驗及認識，足以懷疑藉故
    取用他人帳戶、金融卡及密碼者，係基於隱瞞資金流向或行
    為人之身份之不法目的，與利用他人之銀行該等帳戶為犯罪
    工具有關。且金融機構帳戶係個人理財之重要工具，為個人
    財產、信用之重要表徵，可預見將自己名義開設之金融機構
    帳戶存摺、金融卡及密碼交付他人使用，有供作財產犯罪用
    途之可能，而犯罪者取得他人存摺之目的在於取得贓款及掩
    飾犯行不易遭人追查，此為一般人依其社會經驗所得知。而
    被告為一成年人，自應明知提供其存摺、金融卡及密碼予他
    人，極有可能係供他人為財產犯罪之用。且平面媒體及電子
    媒體，均經常報導竊鴿勒贖集團，常以收受人頭帳戶作為竊
    鴿勒贖工具之事實，眾所皆知，被告係有正常辨識能力之人
    ，對於他人會持其所提供之銀行帳戶犯罪應有所預知，竟仍
    將所開立之上開帳戶之金融卡含密碼交付他人使用，對於他
    人持用犯罪之事實，自無不知之理。是以被告應可預見上開
    金融帳戶將被不法之徒用於犯罪贓款之匯入流出，而不違反
    本意，顯然有幫助竊鴿勒贖集團利用其帳戶犯罪之不確定故
    意。
  (四)綜上所述，本案事證明確，被告所辯，不足採信，其犯行堪
    以認定，應依法論科。
三、按刑法上之幫助犯，係對於犯罪與正犯有共同之認識，而以
    幫助之意思，對於正犯資以助力，而未參與實施犯罪之行為
    者而言（最高法院75年度台上字第1509號、84年度台上字第
    5998號、88年度台上字第1270號判決參照）；是以如未參與
    實施犯罪構成要件之行為，且係出於幫助之意思提供助力，
    即屬幫助犯，而非共同正犯。本案被告提供其銀行帳戶之存
    摺、金融卡及密碼等物，供上開擄鴿勒贖集團恐嚇取財匯款
    使用，其雖未參與恐嚇取財之行為，然顯係以幫助之意思，
    參與恐嚇取財構成要件以外之行為，為幫助犯，核被告所為
    ，係犯刑法第30條第1 項、第346 條第1 項之幫助恐嚇取財
    罪，依刑法第30條第2 項規定，按正犯之刑減輕之。又被告
    以一幫助恐嚇取財犯意，交付上開擄鴿勒贖集團成員其銀行
    帳戶之存摺、金融卡及密碼等物，致使該上開擄鴿勒贖集團
    成員得以對附表所示之被害人恐嚇取財，雖上開擄鴿勒贖集
    團成員有多數向被害人恐嚇取財之行為，然因幫助犯行之成
    立，係以被告將其所有之金融帳戶資料交付予不詳之上開擄
    鴿勒贖集團成年成員之事實行為以資判斷被告之幫助行為之
    單數或複數，被告既僅有一個交付行為，僅能論以一個幫助
    行為。爰審酌被告本身雖未實際參與恐嚇取財犯行，但其提
    供帳戶供不法犯罪集團使用，不僅造成執法機關不易查緝犯
    罪行為人，危害社會治安，助長社會犯罪風氣，更造成被害
    人求償上之困難，所為甚有不該，惟念本件被害人人數雖多
    ，但各被害人受騙之金額尚非甚鉅，且被告僅有1 次交付帳
    戶之行為，犯罪情節尚非甚重，及其犯罪之動機、目的、智
    識程度、生活狀況等一切情狀，量處如主文所示之刑，並諭
    知易科罰金之折算標準。又被告前未曾受有期徒刑以上刑之
    宣告，有臺灣高等法院被告前案紀錄表1 份在卷可稽，僅因
    一時失慮偶罹刑典，現有正當職業，堪認被告經此偵、審程
    序及上開刑之宣告後，應知所警惕而信無再犯之虞，本院認
    上開對其所宣告之刑，以暫不執行其刑為當，爰依刑法第74
    條第1 項第1 款之規定，併予宣告緩刑3 年，以啟自新。並
    依刑法第74條第2 項第5 款之規定，命其應向檢察官指定之
    公益團體、地方自治團體或社區提供120 小時之義務勞務，
    另併依刑法第93條第1 項第2 款之規定，諭知於緩刑期間付
    保護管束。
據上論斷，應依刑事訴訟法第299 條第1 項前段，刑法第30條第
1 項前段、第2 項、第346 條第1 項、第41條第1 項前段、第74
條第1 項第1 款、第2 項第5 款、第93條第1 項第2 款，刑法施
行法第1 條之1 ，判決如主文。
本案經檢察官黃○○到庭執行職務。
中    華    民    國    99    年    8     月    26    日
                  刑事第二庭    審判長法  官  吳進寶
                                      法  官  李昆南
                                      法  官  施盈志
以上正本證明與原本無異。
如不服本判決應於收受送達後10日內向本院提出上訴書狀，並應
敘述具體理由；如未敘述上訴理由者，應於上訴期間屆滿後20日
內向本院補提理由書（均須按他造當事人之人數附繕本）「切勿
逕送上級法院」。
中    華    民    國    99    年    8     月    26    日
                                      書記官  林雅婷
附表：被害人匯款金額及明細
匯款帳號：被告丙○○之土地銀行岡山分行帳號：000000000000
編號    被害人  時間    匯款金額
                       （單位新台幣）
1       Ｐ○○  99.1.6  18034元
2       酉○○  99.1.6  10000元
3       Ｈ○○  99.1.00 00000元
4       Ｂ○○  99.1.12 3025元
5       Ｌ○○  99.1.12 2540元
6       卯○○  99.1.14 3047元
7       宇○○  99.1.14 3017元
8       丁○○  99.1.16 5017元
9       子○○  99.1.16 3009元
10      庚○○  99.1.16 3030元
11      Ｉ○○  99.1.16 3005元
12      亥○○  99.1.16 3010元
13      寅○○  99.1.16 3006元
14      未○○  99.1.16 7017元
15      Ｄ○○  99.1.16 3014元
16      Ｏ○○  99.1.16 3034元
17      Ｅ○○  99.1.16 2508元
18      Ｃ○○  99.1.16 2506元
19      巳○○  99.1.17 3005元
20      Ａ○○  99.1.17 3015元
21      戌○○  99.1.18 3017元
22      地○○  99.1.18 2500元
23      Ｇ○○  99.1.18 3032元
24      辰○○  99.1.19 3005元
25      辛○○  99.1.11 6000元
26      (同上)  99.1.16 2504元
27      戊○○  99.1.6  25000元
28      Ｎ○○  99.1.7  3000元
29      Ｋ○○  99.1.8  3500元
30      丑○○  99.1.8  3035元
31      (同上)  99.1.18 9000元
32      Ｍ○○  99.1.8  3025元
33      乙○○  99.1.12 2550元
34      玄○○  99.1.14 3040元
35      天○○  99.1.14 3050元
36      Ｊ○○  99.1.15 8000元
37      宙○○○99.1.18 3018元
38      鄭新發  99.1.18 3004元
39      癸○○  99.1.18 3016元
40      壬○○  99.1.18 2520元
41      己○○  99.1.18 3000元
42      Ｆ○○  99.1.18 3021元
附錄本判決論罪之法條：
中華民國刑法第346 條
意圖為自己或第三人不法之所有，以恐嚇使人將本人或第三人之
物交付者，處六月以上五年以下有期徒刑，得併科一千元以下罰
金。

司法院資訊處製作；財團法人民間司法改革基金會備份。
